【裁判字號】    88,易,2927
【裁判日期】    890131
【裁判案由】    侵占
【裁判全文】
臺灣高雄地方法院刑事判決                        八十八年度易字第二九二七號
    公  訴  人  臺灣高雄地方法院檢察署檢察官
    被      告  戊○○
    選任辯護人  張賜龍
右列被告因侵占案件，經檢察官提起公訴（八十七年度偵字第二七二四六號），本院
判決如左：
    主  文
戊○○無罪。
    理  由
一、公訴意旨詳如附件起訴書所載。
二、按犯罪事實應依證據認定之，無證據不得推定其犯罪事實，又不能證明被告犯罪
    者，應諭知無罪之判決，刑事訴訟法第一百五十四條、第三百零一條第一項定有
    明文。又按被害人係以使被告受刑事處罰為目的，故其陳述被告之犯罪情形，雖
    非絕對不得採為判決之基礎，但以陳述本身無瑕疵可指，且與事實相符者始得為
    之，最高法院五十六年台上字第六九八號判例參照。又「被害人之陳述如無瑕疪
    ，且就其他方面調查又與事實相符，固足採為科刑之基礎，倘其陳述尚有瑕疵，
則在未究明前，遽採為論罪科刑之根據，即難認為適法」、「告訴人之告訴，係
    以使被告受刑事訴追為目的，是其陳述是否與事實相符，仍應調查其他證據以資
    審認」，最高法院六十一年台上字第三０九九號判例、五十二年台上字第一三０
    ０號判例可資參照。刑事訴訟法上所謂認定犯罪事實之證據，係指足以認定被告
    確有犯罪行為之積極證據而言，如未能發現相當證據或證據不足以證明，自不能
    以推測或擬制之方法，以為裁判基礎，最高法院二十九年上字第三一０五號及四
    十年台上字第八十六號分別著有判例；又認定不利於被告之事實，須依積極證據
    ，苟積極證據不足為不利被告之認定時，即應為有利於被告之認定，更不必有何
    有利之證據，最高法院三十年上字第八一六號判例參照。又按刑法第三百三十五
    條第一項之侵占罪，係以為自己或第三人不法所有之意圖為其主觀構成要件，易
    言之，行為人是否成立侵占罪，應視其有無不法所有意圖為斷。
三、訊據被告戊○○固坦承於右揭時、地自告訴人丙○○處取得支票四紙，面額共計
    新台幣（下同）二百萬元（下稱系爭支票），且伊曾依票載期日於八十七年四月
    二十日、同年六月三十日及同年十一月三十日，前後提示三紙支票，並僅於八十
    七年四月二十日獲付款五十萬元之事實，惟堅決否認有侵占之犯行，辯稱：告訴
    人交付系爭支票給伊，係為履行伊前對告訴人提出侵占等告訴案件（本院八十六
    年易字第四九九六號侵占等案件），雙方所成立和解之條件，系爭支票並非僅交
    伊暫時保管，而是為伊所有，伊提示系爭支票自屬權利之正當行使等語。
四、本件公訴人認被告戊○○涉有刑法第三百三十五條第一項之侵占罪嫌，無非以告
    訴人丙○○於偵查中之指述及證人丁○○、陳秋琳、李明宗、甲○○於偵查中之
    證述為其論罪之依據。
五、告訴人丙○○雖於偵查及本院調查程序中一再指述：被告先後於右揭時間，未經
    雙方清算，即提示伊所交付為供擔保雙方清算結果之支票，並獲付款五十萬元云
    云，並認被告有右揭侵占犯行。然查：
    （一）證人乙○○於本院調查程序中證稱：被告與告訴人就前侵占等案件和解時
          ，除了五十二萬元之外，另外二百萬元支票，是告訴人丙○○甘願付給被
          告戊○○的，因原本被告戊○○開口要一千多萬元，而是因伊居中協調才
          將數目壓下來，雙方亦同意，至於細節部分則是他們去律師處寫的，此二
          百萬元之支票，確實是沒有附條件的，後來係因為戊○○提示第一張支票
          後，丙○○之其他弟弟說，帳目怎可如此計算，所以丙○○才再一次找伊
          協調；當時丙○○確實願意用二百萬元來解決四百多萬元之債務，因當初
          丙○○侵占案件在法院很急迫，故丙○○才會如此做，但那時亦有約定，
          尚有其他的帳要算，而非僅有四百萬多元等語（見本院八十八年八月二十
          七日訊問筆錄）。雖證人乙○○於本院上開調查程序中曾證稱：因時間久
          了，已不太記得，但該次和解金額應不只五十二萬元，是應是有一、二百
          萬元的金額，但是有附條件的，即丙○○開票給戊○○，若會算後，許父
          有欠蔡父錢的話，蔡男才可以提示上開支票等語（見本院同上筆錄），且
          後即更正陳述內容改稱上開各節，然於上開本院調查程序，證人乙○○就
          本案係第一次出庭作證，且其係於當庭證述過程中因記憶所及而立即為更
          正，衡常證人乙○○倘有意迴護被告而故為虛偽之證述，斷無當庭為前後
          不一證詞之理，況其與被告、告訴人間均無親誼關係，更無任何怨隙可言
          ，且被告、告訴人就本案所涉之會算協調事宜，均曾同意由證人乙○○擔
          任居間協調工作，其就本案具有公正性地位一節，要屬無疑，是證人林毓
          志上開證詞乃不失其客觀真實性，應足採信。
    （二）又告訴人於偵查中陳稱：被告侵占伊所有之支票，因為被告當時說伊父親
          欠被告之父四百萬元，要伊開立二百萬元之支票給他，約定會算清楚，被
          告才可以領，會算結果，若沒欠被告錢，被告就要將支票還伊，伊開立支
          票時，並不清楚伊父有否欠被告錢，因當時伊父已經過世；（為何要開立
          支票給他，既然你不清楚有無欠他債務？）因為若不先開支票給被告，被
          告告伊的侵占案件就不和伊和解，渠等所會算之結果，被告之父是欠伊父
          ，乙○○他知道此事，我們有約在乙○○之辦公室處理，當場會算債務，
          結果是戊○○欠伊錢，伊開給被告的支票都有押日期等語（見偵查卷第七
          頁），核與證人乙○○上開所述告訴人係為與被告達成前案和解之情形下
          ，始交付支票予被告，並為解決四百多萬元之債務等節相符，足徵告訴人
          交付系爭支票為被告願與告訴人達成前案和解之先決要件，並為被告所堅
          持請求者，而參以當時被告既認告訴人之父尚積欠伊父四百多萬元，基此
          ，倘系爭支票係為擔保清算結果而非給付被告之和解數額，被告是否願意
          接受面額共計僅為二百萬元之系爭支票，及告訴人所交付之系爭支票何以
          分別均載有發票日期等情，實皆不無疑問。況告訴人於本院調查程序中指
          述：當時伊與被告並沒有約定交付系爭支票多久後要對帳，只約定儘快對
          帳等語（見本院八十八年八月二十七日訊問筆錄），據上，被告既具有是
          否與告訴人達成前案和解之決定權，衡常其尚無接受雙方並無約定任何會
          算期限，且其無法立即得到任何主張債權清償之和解條件之必要，而佐以
          告訴人當時既基於必與被告達成前案和解之考量下，其同意交付系爭支票
          ，以滿足被告請求之部分目的，事後再繼續與被告進行會算，亦與常情無
          違，堪認被告所辯告訴人交付系爭支票為雙方所成立之和解條件之一，並
          非僅供擔保等語，實難謂無據。
    （三）再證人丁○○於偵查中證稱：（問：丙○○開二百萬元支票給戊○○時間
          你知道？）不知道，第一次協調時，是聽丙○○講說會算結果，若丙○○
          沒欠戊○○，支票是要還給丙○○的，第二次協調是在第一次協調四十幾
          天後，戊○○無法提出丙○○有欠他錢之證據，乙○○便將五十萬元之支
          票還給丙○○，第一、二次協調，戊○○均在場；伊沒有見過支票，不知
          道提領時間，第二次協調時，乙○○要戊○○拿出支票，戊○○還是堅持
          丙○○欠他錢等語（見偵查卷第八頁反面、第九頁正面），且其於本院調
          查程序中亦就其未參與乙○○所參與之第一次協調（即八十七年三月間）
          一情證稱在卷（見本院八十八年八月六日訊問筆錄），堪認證人丁○○就
          被告、告訴人間就系爭支票之交付及所約定之提示條件如何，均未親自見
          聞，僅係自告訴人處得知上情。另證人甲○○乃於本院調查程序中證稱：
          伊知道丙○○交付面額共二百萬元之支票予戊○○，但伊並未在場，因在
          伊家中協調後，丙○○有說要開立二百萬元支票給戊○○保管，之後他們
          就律師那邊寫和解書，至他們有沒有去及其二人有無其它涉訟，伊並不知
          情，伊只知丙○○有要開二百萬元之支票來解決帳目，但其條件、內容、
          支票有無開立，伊則不清楚等語（見本院八十八年十月二十日訊問筆錄）
    ，則證人甲○○亦未就被告、告訴人所爭上情有所見聞，至為明顯。是以
          其等於偵查中所為之證詞均尚無法據之為不利被告之認定。
    （四）再證人陳秋琳於偵查中證稱：（問：對雙方之債務關係是否清楚？）伊了
          解的是丁○○有算過，是戊○○欠錢，是甲○○叫伊打呼叫器給戊○○拿
          二張支票回來，當時伊知道此事，是因為伊都在場，且有聽丁○○講等語
          （見偵查卷第十三頁反面），而據證人陳秋琳上開證詞並未就本案所爭上
          情為具體之證述。至證人李明宗雖於偵查中證稱：他們（指被告、告訴人
          ）協調二次，伊都在場，還有乙○○、戊○○、丙○○、許文同、甲○○
          、丁○○都在，第一次談的結論，丁○○提出帳簿向戊○○解釋收入、支
          出及開銷，表示戊○○之父欠丙○○之父，但戊○○不接受，雙方約定四
          十天內戊○○需提出反證，否則應將一百五十萬元支票還給丙○○，未經
          丙○○同意不可提示，結果戊○○仍然提示一張五十萬元之客票等語（見
          偵查卷第十三頁反面、第十四頁正面），然詳如前述，證人丁○○就其並
          未參與第一次協調一節已證述在卷，且佐以系爭支票之面額係共二百萬元
          ，而非一百五十萬元，此為雙方所不爭之事實，足認證人李明宗上開所證
          詞尚與事實有間，要難憑信。
    （五）綜上事證，被告前揭辯詞，洵非虛假，從而，被告上開提示系爭支票之行
          為，依上揭說明，自與侵占罪之構成要件不相符。再參以被告前後之供述
          ，及依告訴人之指述及證人乙○○、丁○○、甲○○等人之證述，堪認被
          告確曾於清算過程中一再表示伊認定雙方清算結果，告訴人之父許錦耀尚
          應給付伊父蔡脩一千多萬元之金額，顯徵被告提示告訴人所交付之系爭支
          票時，自始主觀上應無為自己不法所有之意圖甚明。至被告與告訴人就其
          等之父間之債權債務關係清算結果究係如何，係屬事後所呈現之客觀事實
          ，雙方間應另循民事訴訟途徑謀求解決之道，要難據此結果而推認案發當
          時被告主觀上即具有侵占之故意，併此敘明。是以尚無法僅憑以告訴人許
          文宗於偵查中之指述及證人丁○○、陳秋琳、李明宗、甲○○於偵查中之
          證述即認定被告有上開侵占之罪嫌。此外，本院復查無其他證據足資證明
          被告有公訴人所指之侵占犯行，既不能證明被告犯罪，揆諸上揭刑事訴訟
          法之規定，依法應予諭知無罪之判決。
據上論斷，應依刑事訴訟法第三百零一條第一項，判決如主文。
本案經檢察官李靜文到庭執行職務。
中      華      民      國    八十九    年    一    月      三十一      日
                              臺灣高雄地方法院刑事第三庭
                                    法  官  王  美  玲
右為正本，係照原本作成，證明與原本無異。
如不服本判決，應於判決送達後十日內，向本院提出上訴狀。
                                    書記官  楊  真  芬
中      華      民      國    八十九    年    一    月      三十一      日


司法院資訊處製作；財團法人民間司法改革基金會備份。
